【裁判字號】    89,台上,4712
【裁判日期】    890810
【裁判案由】    業務過失致人於死
【裁判全文】
最高法院刑事判決                              八十九年度台上字第四七一二號
    上  訴  人  乙○○
                甲○○
右上訴人等因業務過失致人於死案件，不服台灣高等法院中華民國八十七年五月二十
九日第二審判決（八十六年度交上訴字第一○七號，起訴案號：台灣板橋地方法院檢
察署八十五年度偵字第六五四五號），提起上訴，本院判決如左：
    主  文
原判決撤銷，發回台灣高等法院。
    理  由
本件原判決認定上訴人乙○○、甲○○均係駕駛自用小客貨車之送貨員，皆為從事駕
駛業務之人。乙○○於民國八十五年一月二十七日上午十一時二十五分許，駕駛車牌
號碼ＣＪ－一五五一號自用小客貨車，沿台北縣三重市○○街由東向西行駛，途經台
北縣三重市○○街與河堤下坡道之交岔路口（即三重市○○街十八號前）時，應注意
汽車應遵守標誌指示行駛，且轉彎車應讓直行車先行，而依當時天候晴天、日間有自
然光線、市區道路、限速四十公里、視距良好、道路無舖裝、路面乾燥無缺陷、中央
設分隔島、無劃分快慢車道、有閃光號誌、號誌正常、有適當標誌、河堤下坡道禁止
由西往東進入等情狀，並無不能注意之情事，竟未遵行指示之方向行駛，違規左轉而
欲逆向駛入禁止進入之河堤下坡道，且未讓直行車先行，適有被害人陳讚皇騎乘車牌
號碼ＱＪＦ－○四六號輕型機車從對向車道駛至，乙○○見狀閃避不及，其所駕車輛
之右前角即撞上被害人所騎乘之機車，而斯時甲○○駕駛車牌號碼ＧＴ－四三四九號
自用小型客貨車，應注意該處汽車行駛不得超過限速四十公里，且應隨時注意車前狀
況並與前車保持隨時可以煞停之距離，而依當時情形並無不能注意之情事，竟仍以時
速五、六十公里之速度行駛，且未與被害人所騎乘之機車保持適當之安全間距，而緊
隨於被害人所騎乘機車之後方行駛而至，於見被害人緊急煞車時閃避不及，致甲○○
所駕駛車輛之左前角亦撞擊被害人所騎機車右側，被害人因而受有左胸挫傷、第四至
第八肋骨骨折、下頷骨部骨折、上下肢挫擦傷、兩手手腕骨折、顱內出血等傷害。甲
○○、乙○○於肇事後，未為偵查機關發覺前，二人即向台北縣警察局三重分局自首
，並由乙○○將被害人送醫救治，甲○○於現場等候警員前來處理，惟被害人仍因傷
重於當日中午十二時五十分許不治死亡等情。因而維持第一審論處乙○○、甲○○從
事業務之人，因業務上之過失致人於死罪刑之判決，駁回乙○○、甲○○在第二審之
上訴，固非無見。
惟查：(一)、認定事實所憑之證據，須實際存在，就該案卷宗不難考見者，始克當之。
倘判決書內所記載之證據，與卷宗內筆錄或文件之內容不相適合，則其判決之根據，
實際上並不存在，自屬採證違法。原判決事實欄認定本件肇事現場中央設有分隔島（
原判決正本第二頁第九行）。然依卷附肇事現場照片（相驗卷第八頁）及道路交通事
故調查報告表(二)（相驗卷第十頁），其內均未顯示本件肇事現場設有中央分隔島。又
原判決於理由欄說明甲○○、乙○○二人於發生車禍未被發覺前，即推由甲○○向台
北縣警察局三重分局報案自首，而乙○○於現場照顧被害人，並於救護車到後陪同被
害人送醫救治等情，業據乙○○、甲○○陳明在卷（原判決正本第十一頁第二行至第
四行），因認乙○○、甲○○二人均合於自首之要件。然甲○○於第一審法院訊以：
是你自己打電話或乙○○叫你去打電話報案？答稱：乙○○都沒說，是我主動打電話
報案，乙○○有無向警察坦承肇事我不知道等語（第一審卷第九十一頁背面、第九十
二頁）。原判決事實欄之上開認定及理由欄之上開說明，均與卷內證據資料不盡相符
，尚有未洽。(二)、當事人在審判期日前或於審判期日，所聲請調查之證據，如與待證
事實有重要關係，又非不能調查或不易調查，如法院未予調查，又未認其無調查之必
要，以裁定駁回之，亦未於判決理由內說明不予調查之理由，自屬理由不備。乙○○
、甲○○二人於原審均辯稱：被害人在未畫分快慢車道之肇事現場，騎乘機車而未靠
右行駛，有違道路交通安全規則第九十九條第一項之規定，於本件車禍之發生亦有過
失等語。甲○○並具狀聲請傳喚為本件車禍鑑定肇事原因之鑑定人，即中央警察大學
警正教官兼講師蔡中志到庭說明，何以被害人有前開違反交通安全規則之情形，而鑑
定書竟認被害人於本件車禍之發生並無任何過失（原審卷第三十五頁背面）？本件車
禍依卷附肇事現場照片（相驗卷第八頁）、道路交通事故調查報告表(二)（相驗卷第十
頁）所示，是否可以判斷被害人未靠右行駛？中央警察大學關於本件車禍之鑑定書內
載：「……是乙○○突然違規左轉在先，陳讚皇措手不及煞車，而採向右閃躲之動作
（由機車與趙車相撞產生Ａ痕、Ｂ痕，及機車撞後左側貼近趙車之跡證推定），陳讚
皇之右閃行為係合理正常；……」等情（第一審卷第七十七頁），是否足以推論被害
人確未靠右行駛？此與認定被害人是否亦與有過失責任攸關，在客觀上確有加以調查
之必要。原審對於甲○○、乙○○二人上開有利之辯解，未予調查釐清，又未認上開
證據無調查之必要而以裁定駁回，或於判決理由內說明不予傳訊調查之理由，尚有未
合。(三)、有罪判決書之事實一欄，為判斷其適用法令當否之準據，應將法院依職權認
定與論罪科刑有關之事實，諸凡犯罪之時間、地點、方法、態樣以及適用法律有關之
事項，均應為詳實之記載，然後於理由內逐一說明其憑以認定之證據，並使事實認定
與理由說明，互相適合，方為合法。倘若事實認定與理由說明，不相一致，或事實或
理由欄內之記載，前後齟齬，按諸刑事訴訟法第三百七十九條第十四款後段規定，均
屬判決理由矛盾之當然違背法令。原判決事實欄認定乙○○係駕駛自用小客貨車之送
貨員（原判決正本第二頁第三行），乃又於理由欄說明乙○○自承肇事當時以開車賣
鴨子為業（原判決正本第十頁最後一行）。事實欄之認定與理由欄之說明不盡相符，
亦有可議。甲○○、乙○○上訴意旨指摘原判決不當，尚非全無理由，應認有撤銷發
回更審之原因。
據上論結，應依刑事訴訟法第三百九十七條、第四百零一條，判決如主文。
中      華      民      國    八十九    年      八      月      十      日
                              最高法院刑事第五庭
                                  審判長法官  董  明  霈
                                        法官  丁  錦  清
                                        法官  林  茂  雄
                                        法官  王  居  財
                                        法官  張  祺  祥
      右正本證明與原本無異
                                              書  記  官
中      華      民      國    八十九    年      八      月     十六     日


司法院資訊處製作；財團法人民間司法改革基金會備份。
